【裁判字號】    95,判,627
【裁判日期】    950504
【裁判案由】    新型專利舉發
【裁判全文】
最  高  行  政  法  院  判  決
                                     95年度判字第00627號
上  訴  人  峰明機械有限公司
代  表  人  甲○○
訴訟代理人  桂齊恆律師
被 上訴 人  經濟部智慧財產局
代  表  人  蔡練生
參  加  人  乙○○
上列當事人間因新型專利舉發事件，上訴人對於中華民國93年10
月8日臺北高等行政法院92年度訴字第3917號判決，提起上訴。
本院判決如下：
    主  文
上訴駁回。
上訴審訴訟費用由上訴人負擔。
    理  由
一、本件上訴人主張：(一)、參加人前於民國88年5月5日以「塑膠
    袋封口機結構改良」向被上訴人申請新型專利，經被上訴人
    編為第00000000號審查，准予專利，並於公告期滿後，發給
    新型第166380號專利證書（以下簡稱系爭案）在案。惟系爭
    案（獨立項）與證據2即80年10月21日公告之第00000000號
    「塑膠袋封切機之改良結構」新型專利案（以下簡稱引證一
    ）及證據3即84年12月21日公告之第00000000號「封切機封
    切裝置之翻轉結構改良」新型專利案（以下簡稱引證二）。
    互為比較可得如，系爭案的獨立項特徵已為引證案一所揭露
    ，茲分敘如下：(1)、系爭案（獨立項）：一座體１具有裁切
    機構２，一樞設於裁切機構２前方之輸送裝置３，及一與前
    述輸送裝置３連接並位於前述壓體１前端下方之調整機構４
    ，藉由該調整機構４之作動，可使前述之輸送裝置３產生樞
    轉而外露於座體１，藉此可讓裁切機構２樞轉一適當角度，
    以使該裁切機構內之刀具外露於前述之座體１外。引證案一
    ：一機台１具有封切裝置２，一樞設於封切裝置２前方的固
    定整本裝置４，以及一與固定整本裝置４連接而可用以調整
    樞移螺栓的１８；藉使放鬆螺栓１８而讓固定整本裝置４以
    曲柄１３為支點樞轉外露，藉此可讓封切裝置２可以樞轉一
    角度，引證案二：封切刀１４以為支點形成翻轉外露，揭露
    系爭案裁切機構２可以翻轉的特色。(2)、系爭案的輸送裝置
    ３如何樞設於座體１，並未將具體型態載明於獨立項內，因
    此只要輸送裝置３樞設於壓體１並可樞移外露的任何技術手
    段均包括於爭案的獨立項範圍內，爰以引證案一的固定整本
    裝置４無論是透過曲柄１３的形式樞設於機台１，終究可以
    達成固定整本裝置４是樞設於機台１並可樞移而外露，然而
    原處分僅謂系爭案的輸送裝置、機座與引證案一如何的不同
    ，並未以系爭案「獨立項」特徵，具體明確分析如何與引證
    案一不同。(3)、系爭案設置一位於前述座體１前端之調整機
    構４，藉由該調整機構４之作動，可使前述之輸送裝置３產
    生樞轉而外露於座體１，至於該調整機構4係以壓缸技術手
    段，而末見於系爭案獨立項特徵，因此系爭案申請專利範圍
    調整機構４，不乏汎指任何可以牽動輸送裝置３，爰以此反
    觀引證案一，其以螺栓１８為相應系爭案調查機構４的設計
    ，透過鬆開螺栓１８來引導固定整本裝置４以其樞點向外傾
    斜外露，相較兩案，系爭案的獨立項特徵已被揭露，並不當
    的涵蓋引證案一的技術內容，原處分卻忽略此項事實，而否
    定獨立項被揭露不具新穎性。(4)、系爭案主要達成的功能結
    果，是為使輸送裝置３外露而有空間讓裁切機構２翻轉，便
    於更換或清理刀具。該功效具見於引證案一、二，且引證案
    一在說明書提到：「此時因封切刀２４所在之位置並無其他
    構件，故在進行更換耐熱膠布時，絕不會因空間窄小而產生
    燙手之顧慮．．．完成更換耐熱膠布之工作」，故依照系爭
    案申請專利範圍獨立項解釋，引證案一已經明確揭露系爭案
    藉由樞轉輸送裝置３來達成裁切機構２可翻轉的功能結果。
    上述比較係說明系爭案由數個機構所達成之功效，舉發引證
    一亦具有相同之功效，此外，舉發引證一更在申請專利範圍
    獨立項當中詳細載明達到此功效所需構件，故舉發引證一相
    較於籠統含糊之系爭案而言係為一下位概念設計，依「專利
    審查基準」所記載之判斷原則，屬於上位概念之系爭案應不
    具新穎性。而「專利審查基準」係被上訴人對外公佈的內部
    審查作業規定，自為法規之一種，而原審卻未依照「專利審
    查基準」規定的審查判斷方式進行審查，自有判決適用法規
    不當之處。(二)、本件引證一即公告第17638號「塑膠袋封切
    機之改良結構」專利案，亦於民國80年10月21日公告於專利
    公報，另引證二即公告第26559號「封切機封切裝置之翻轉
    結構改良」專利案，亦於民國84年12月21日公告於專利公報
    上，以上新型專利案，均經被上訴人審查確定後，核准新型
    專利，亦即本引證案等於專利申請之階段，被上訴人已認同
    系爭案確實具有進步性力為核准與否之行政行為。今被上訴
    人以技術手段，構造特徵均與引證一、二申請專利範圍獨
    立項所界定之技術內容以及整體構造相同，不具有進步性且
    申請日在後之系爭案，竟可取得新型專利權，而作出與先前
    審定核准結果相互矛盾之處分，顯然已違反誠實信用原則暨
    信賴保護原則。本案中，上訴人早於提出本引證專利案之申
    請時，即於專利說明書中，清楚載明引證案係一種塑膠袋封
    切機之改良結構，該封切機具有一機台，機台底短設有傳動
    裝置，藉傳動裝置可藉一傳動軸帶動封切裝置兩側之作動桿
    上下反覆作動，作動桿則帶動封切裝置之固定座及封切刀上
    下作動，而將原料封切成單個之塑膠袋，另傳動裝置可再帶
    動一曲柄作動，該曲柄之一端樞接一氣壓缸，氣壓缸之紅心
    則帶動一固定座，固定座上則銜接固定整本裝置。被上訴人
    於受理該專利案申請之初，由上訴人所提供之一切相關資料
    中，既已明白得知引證案就此部分確具有進步，方准予80年
    及84年間核准公告在案，卻於嗣後因被舉發人提示上訴人早
    於專利案申請之初即已提供過之正確且完整之資料後，做出
    舉發不成立之審定。然而上訴人並無上開行政程序法第119
    條各款所謂信賴不值得保護之情形，自應有行政程序法第8
    條信賴保護原則之適用。(三)、原審並未徵詢從事該學術研究
    之人，以書面或於審判期日到場陳述其法律上之意見，並告
    知當事人使為辯論，亦未曾以書面或於審判期日實施勘驗，
    將勘驗結果載明於筆錄，而在未經專業技術鑑定或徵詢從事
    專業法律研究人員之意見前，遽認系爭案較引證案不具有進
    步性，不具功效之增進，為熟習該項技能者所能輕易完成，
    且兩專利案之專利範圍相同，系爭案並無增進所申請專利標
    的之功效，其認定事實及適用法律均嫌速斷，顯有判決不適
    用法規及判決不備理由之違法。(四)、上訴人係以違反專利法
    第97條、第98條第2項之規定，對系爭案主張不具進步性，
    惟原處分審定書理由卻認為「引證案一、二無法證明系爭專
    利不具新穎性」，此一裁量瑕疵係原處分理由並未以系爭案
    「申請專利範圍獨立項」所含括的技術內容來進行逐項審查
    ，未能明查系爭案的獨立項相較於引證案一不具新穎性，此
    一行政行為顯有瑕疵，依專利法施行細則及「專利審查基準
    」所述之意旨。申請專利範圍附屬項係一包括有獨立項所有
    技術特徵以及其他附加或限制形式構造之完整專利範圍請求
    項。惟原處分並未就此加以審酌，未詳實比較系爭案獨立項
    所界定之技術特徵、空間型態以及所能達成之功效等，是否
    為引證案一、二所揭露，顯然被上訴人已違反專利審查原則
    。然原審卻悖於專利審查基準意旨，就此未予詳加審酌，逕
    以上訴人既於舉發階段僅主張本系爭案不具進步性，而未主
    張系爭案不具新穎性，其於訴願階段始行主張系爭案申請專
    利範圍之獨立項特徵已揭露於引證一及二，乃具新穎性乙節
    ，訴願決定機關以此部分尚非訴願所得審究之範疇，仍以系
    爭案是否具有進步性加以審究，自無不合等語帶過，其判決
    除已悖於專利審查基準之意旨外，其理由亦未完備，其判決
    顯已違背法令。為此，請撤銷訴願決定及原處分。
二、被上訴人則以：(一)、系爭專利申請專利範圍第一項獨立項載
    明，其包括有一座體、一架設於座體上適當位置處之裁切機
    構、一樞設於座前端且位於裁切機構方之輸送裝置，及一與
    輸送裝置連接位於座體前端下方之調整機構，藉由該調整機
    構之作動，可使輸送裝置產生樞轉，而外露於座體，並於裁
    切機構前方形成有一空間，藉此，可讓裁切機構樞轉，而外
    露於座體，並於裁切機構前方形成有一空間，藉此，可讓裁
    切機構樞轉一適當角度，以使該裁切機構之刀具外露於座體
    外，而達便於清潔刀具之目的者。而引證一則揭示封切裝置
    封切刀之固定座兩側與作動桿間以一「L」形定位座以軸心
    相銜接，使固定座可產生旋轉，藉定位螺栓及導軌孔而定位
    ，於固定整本裝置之固定座上設有長孔，將定位螺栓穿過長
    孔而鎖定於機台之固定板上，藉由放鬆定位螺栓，將固定整
    本裝置往後拉，並將固定座旋轉，即可簡易更換熱膠布，其
    機台、封切裝置、輸送機構與傳動結構等構造特徵，分別不
    同於系爭專利之座體、裁切機構、輸送機構與調整機構等，
    兩案技術手段並不相同。引證二揭示一種封切裝置之翻轉結
    構，包括封切裝置與翻轉裝置，利用拉桿拉出於封切刀的往
    復軸所設圓錐孔配合狀態，使封切刀以軸承為支點形成翻轉
    外露，與系爭專利在卡掣槽上之固定栓旋離卡掣槽後，利用
    固定栓為把手，以樞接部為軸心，旋力旋轉刀具座，而讓刀
    具翻轉外露於座體外部之構造、技術手段不同，引證一、二
    均無揭露系爭專利的獨立項特徵；系爭專利可使裁切機構內
    之刀具外露於座体外，便於清潔刀具，確具進步性，因此爭
    專利無違專利法規定，舉發不成立之審定無違專利審查基準
    ，亦無違反行政程序法與行政訴訟法，原審判決無不適用法
    規或適用不當情事。(二)、上訴人雖無主張系爭專利違反新穎
    性，惟被上訴人於舉發審定書比較構造後認為系爭專利具新
    穎性，故指明系爭專利無違反新穎性。此一新穎性之論述並
    無違法，此乃因論述進步性前必先論述新穎性，按專利審查
    基準第2章在新型審查基準2-2-17頁如附件，指明判斷進步
    性前，須先判斷是否具備新穎性，經判斷該新型具有新穎性
    後才能判斷進步性，故本局指明系爭專利無違反新穎性，於
    法並無不合。另舉發人主張第97條「稱新型者，謂對物品之
    形狀、構造或裝置之創作或改良」故審定書比較其形狀構造
    認構造有異，並無違法。事實上，舉發不成立之審定係依據
    各項舉發證據與系爭專利之比較結果，由於引證一、二揭示
    技術手段，構造特徵均與系爭專利申請專利範圍獨立項所界
    定之技術內容以及整體構成不同，引證一、二無法證明系爭
    專利不具新穎性與進步性，系爭專利無違專利法規定，因此
    舉發不成立之審定理由並無不當，理由完備，無原判決不備
    理由或理由矛盾之處等語，資為抗辯。
三、原審斟酌全辯論意旨及調查證據之結果，以：上訴人於舉發
    階段係以引證一及二為舉發證據，主張系爭案不具進步性，
    有違專利法第97條及第98條第2項之規定，並未主張系爭案
    不具新穎性，被上訴人於本件專利舉發審定書之理由（三）
    最後第二行中段論及「引證一、二無法證明系爭專利不具新
    穎性」一節，固有未妥；惟綜觀該專利舉發審定書之理由（
    三）全文及理由（四），可知被上訴人主要係認引證一及二
    與系爭案之構造及技術手段不同，且系爭案可使裁切機構內
    之刀具外露於座體外，便於清潔刀具，確具進步性，並無違
    反專利法第97條及第98條第2項之規定。故被上訴人仍係依
    上訴人於舉發階段所主張之法條及理由加以審究，並作成本
    件舉發不成立之處分，其程序上尚無不合之處。又上訴人既
    於舉發階段僅主張系爭案不具進步性，而未主張系爭案不具
    新穎性，其於訴願階段始行主張系爭案申請專利範圍之獨立
    項特徵已揭露於引證一及二，不具新穎性乙節，訴願決定機
    關以此部分尚非訴願所得審究之範疇，仍以系爭案是否具進
    步性加以審究，自無不合。系爭案申請專利範圍第一項獨立
    項已載明，其包括有一座體、一架設於座體上適當位置處之
    裁切機構、一樞設於座體前端且位於裁切機構前方之輸送裝
    置，及一與輸送裝置連接位於座體前端下方之調整機構，藉
    由該調整機構之作動，可使輸送裝置產生樞轉，而外露於座
    體，並於裁切機構前方形成有一空間，藉此，可讓裁切機構
    樞轉一適當角度，以使該裁切機構之刀具外露於座體外，而
    達便於清潔刀具之目的者。而引證一則揭示封切裝置封切刀
    之固定座兩側與作動桿間以一「Ｌ」形定位座以軸心相銜接
    ，使固定座可產生旋轉，藉定位螺栓及導軌孔而定位，於固
    定整本裝置之固定座上設有長孔，將定位螺栓穿過長孔而鎖
    定於機台之固定板上，藉由放鬆定位螺栓，將固定整本裝置
    往後拉，並將固定座旋轉，即可簡易更換熱膠布，其機台、
    封切裝置、輸送機構與傳動結構等構造特徵，分別不同於系
    爭案之座體、裁切機構、輸送機構與調整機構等，兩案技術
    手段並不相同。引證一之封切裝置於固定座端面上設螺孔及
    軸孔，固定座上設銜接桿，銜接桿固定有一封切刀；而系爭
    案依其申請專利範圍第四、五及六項等附屬項所載，其裁切
    機構至少包括有一架設於支撐桿上之刀具座，兩端各具有一
    與支撐桿樞接部樞接之樞接件，且於其中之樞接件上，相對
    應卡掣槽處，螺設一固定栓，及一夾持於刀具座內之刀具，
    故引證一之封切裝置構造特徵亦不同於系爭案之裁切機構；
    再者，引證一先將定位螺栓旋鬆，再將固定整本裝置後拉，
    使固定整本裝置以曲柄處為支點而呈傾斜狀態，以不阻礙封
    切刀，再旋鬆定位螺栓，讓固定座以其軸承為支點往前旋轉
    ，而使封切刀旋轉移到前方；另引證二係揭示一種封切裝置
    之翻轉結構，包括封切裝置與翻轉裝置，其利用拉桿拉出於
    封切刀的往復軸所設圓錐孔配合狀態，使封切刀以軸承為支
    點形成翻轉外露者，皆與系爭案利用固定栓為把手，以樞接
    部為軸心，施力旋轉刀具座，而讓刀具翻轉外露於座體外部
    之構造及技術手段不同。故引證一及二所揭示之技術手段及
    構造特徵均與系爭案申請專利範圍獨立項所界定之技術內容
    以及整體構成不同，且系爭案可使裁切機構內之刀具外露於
    座體外，便於清潔刀具，確具進步性。被上訴人為舉發不成
    立之審定，完全依照專利審查基準，依據各項舉發證據與系
    爭案之比較結果，由於引證一、二揭示技術手段，構造特徵
    均與系爭案申請專利範圍獨立項所界定之技術內容以及整體
    構成不同，引證一、二尚難證明系爭案不具進步性。系爭案
    既無違專利法規定，因此舉發不成立之審定理由並無不當。
    綜上所述，上訴人之陳詞均不可採，被上訴人以引證一及二
    尚不足以證明系爭案係運用申請前既有之技術或知識，而為
    熟習該項技術者所能輕易完成且未能增進功效者，系爭案難
    謂不具進步性，而認系爭案無違專利法第97條及第98條第2
    項之規定，所為本件「舉發不成立」之處分，並無違誤，訴
    願決定予以維持，亦無不合。因而為上訴人敗訴之判決。
四、本院按凡對物品之形狀、構造或裝置之創作或改良，而可供
    產業上利用者，得依法申請取得新型專利，為專利法第97條
    暨第98條第1項前段所規定。而對於獲准專利權之新型，任
    何人認有違反前揭專利法第105條準用第27條或違反第97條
    至第99條規定者，依法得附具證據，向專利專責機關舉發之
    。從而，系爭案有無違反前揭專利法之情事而應撤銷其新型
    專利權，依法應由舉發人附具證據證明之，倘其證據不足以
    證明系爭案有違前揭專利法之規定，自應為舉發不成立之處
    分。本件參加人前於88年5月5日以「塑膠袋封口機結構改良
    」向被上訴人申請新型專利，經被上訴人編為第00000000號
    審查，准予專利，並於公告期滿後，發給新型第166380號專
    利證書。嗣上訴人以其違反核准時專利法第97條及第98條第
    2項規定，對之提起舉發，並提出舉發證據計有：證據2為80
    年10月21日公告之第00000000號「塑膠袋封切機之改良結構
    」新型專利案及證據3為84年12月21日公告之第00000000號
    「封切機封切裝置之翻轉結構改良」新型專利案。經被上訴
    人審查，於92年1月28日以（九二）智專三（三）05039字第
    09220085590號專利舉發審定書為「舉發不成立」之處分。
    上訴人不服，提起訴願，遭駁回後，遂提起本件行政訴訟，
    原審法院因認本件撤銷訴訟之結果，參加人之權利或法律上
    利益將受損害，乃依行政訴訟法第42條第1項規定，依職權
    裁定命參加人獨立參加本件被上訴人之訴訟。查系爭案包括
    有一座體、一架設於座體上適當位置處之裁切機構，一樞設
    於座體前端且位於裁切機構前方之輸送裝置，及一與輸送裝
    置連接位於座體前端下方之調整機構，藉由該調整機構之作
    動，可使輸送裝置產生樞轉，而外露於座體，並於裁切機構
    前方形成有一空間，可讓裁切機構樞轉一適當角度，以使該
    裁切機構之刀具外露於座體外，而達便於清潔刀具之目的，
    而引證一係以固定座產生旋轉及放鬆定位螺栓，達到簡易更
    換熱膠布，又引證二則係封切裝置之翻轉結構，使封切刀以
    軸承為支點形成翻轉外露；是引證一、二之技術手段、構造
    特徵與功效與系爭案均有不同，自難以引證一、二證明系爭
    案不具新穎性與進步性，系爭案既無違行為時專利法第97條
    及第98條第2項之規定，原判決認被上訴人為本件舉發不成
    立之處分，訴願決定予以維持，均無不合，因而併予維持，
    並駁回上訴人在原審之訴，經核於法尚無違背。上訴論旨略
    稱：系爭案之獨立項特徵已為引證案一所揭露，即系爭案主
    要達成的功能結果，是為使輸送裝置3外露而有空間讓裁切
    機構2翻轉，便於更換或清理刀具已為引證一說明書第10頁
    所揭露。原審未徵詢專業學術研究之人提供專業意見，遽認
    系爭案較引證案不具有進步性，不具功效之增進，其認定事
    實及適用法律均嫌速斷。上訴人主張系爭案不具進步性，原
    處分認引證案一、二無法證明系爭專利不具新穎性，而原判
    決則以系爭案是否具有新穎性未經上訴人於舉發階段主張，
    訴願機關不審究新穎性，並無不合，有悖專利審查基準云云
    ，惟查系爭專利主要在於其構造上之調整機構之作動，可使
    輸送裝置產生樞轉，並使裁切機構之刀具外露於座體外，而
    達便於清潔刀具之目的，引證一則在於固定座可產生旋轉可
    簡易更換熱膠布，二者之座體、輸送機構、裁切機構與調整
    機構均有不同；引證二乃利用拉桿拉出於封切刀之往復軸所
    設圓錐孔配合狀態，使封切以軸承為支點形成翻轉外露，與
    系爭專利之構造、技術手段均有不同，系爭案自具有進步性
    。次查判斷進步性之前，應先判斷新型是否具備新穎性要件
    ，判斷新型具有新穎性後，始能判斷有無進步性，為專利審
    查基準第2章中新型專利審查基準2-2-17所明定，是原處分
    機關於審查上訴人主張系爭專利不具進步性前，先就系爭專
    利之新穎性為審查判斷，自無不合，而系爭專利既具有進步
    性，自亦具有新穎性，則訴願機關及原審就進步性加以審酌
    論斷，均無不當。末查行政訴訟法第162條第1、2項固規定
    ：行政法院認有必要時，得就訴訟事件徵詢從事專業學術研
    究人之意見；惟究應否徵詢專家之意見，係屬行政法院之權
    限，原審依其採證認事之職權行使為系爭專利之事實認定而
    未徵詢專家意見，尚難認其有何不當。綜上各點，上訴意旨
    所指各點，均無可採，其執是指摘原判決違背法令，聲明廢
    棄，非有理由，應予駁回。
據上論結，本件上訴為無理由，依行政訴訟法第255條第1項、第
98條第3項前段，判決如主文。
中    華    民    國    95    年    5     月    4     日
                  第一庭審判長法  官  葉  振  權
                              法  官  陳  秀  美
                              法  官  劉  鑫  楨
                              法  官  梁  松  雄
                              法  官  劉  介  中
以  上  正  本  證  明  與  原  本  無  異
中    華    民    國    95    年    5     月    5     日
                              書記官  郭  育  玎


司法院資訊處製作；財團法人民間司法改革基金會備份。
